【裁判字號】    92,台上,5909
【裁判日期】    921023
【裁判案由】    偽造文書
【裁判全文】
最高法院刑事判決                              九十二年度台上字第五九０九號
    上  訴  人  甲○○
    代  理  人  陳峰富律師
    被      告  乙○○
右上訴人因自訴被告偽造文書案件，不服台灣高等法院中華民國九十二年七月二十九
日第二審更審判決（九十一年度上更(一)字第二二三號，自訴案號：台灣新竹地方法院
八十六年度自字第二三號），提起上訴，本院判決如左：
    主  文
上訴駁回。
    理  由
按刑事訴訟法第三百七十七條規定，上訴於第三審法院，非以判決違背法令為理由，
不得為之。是提起第三審上訴，應以原判決違背法令為理由，係屬法定要件。如果上
訴理由狀並未依據卷內訴訟資料，具體指摘原判決不適用何種法則或如何適用不當，
或所指摘原判決違法情事，顯與法律規定得為第三審上訴理由之違法情形，不相適合
時，均應認其上訴為違背法律上之程式，予以駁回。本件上訴意旨略稱：(一)、原判決
理由謂：自訴人（即上訴人甲○○）確於民國八十三年十月十二日前往竹東鎮○○○
道牛排館與被告乙○○等人會面，並簽立收據一紙，該收據上載明……，並註明系爭
支票之票號、票面金額、付款人等事項，由被告、葉招治及上訴人分別簽名其上，有
該紙借據附於台灣台北地方法院檢察署八十六年度偵字第一八六０七號卷，被告於該
偵查案件檢察官訊問時雖否認該紙收據之真正，惟經檢察官令其書寫姓名，與該收據
上之簽名核對，發現運筆手法雷同，應係出自同一人之手筆，尤其被告於原審法院調
查審理時坦承於前開收據上親自簽名蓋章（原審法院更(一)卷第一卷第六十六頁），是
上訴人確於八十三年十月十二日前往壼說八道牛排館，知曉被告向林翠瑛借款及開立
支票擔保之過程，並簽名於收據之上，雖其同時指稱並不瞭解收據內容之真意，然被
告自承其受日式教育，讀書讀到六年級之程度，並非目不識丁之輩，該收據內容極為
詳盡，上訴人當無在不瞭解內容之情形下，率爾簽名之理，且原審法院於九十一年五
月八日當庭要求上訴人朗讀該收據，上訴人於借據金額、利息金額及委任律師部分均
能瞭解，是本案上訴人當日除簽立該紙收據，並於系爭支票背面背書，當可認定等語
（原判決理由五(四)），其或謂收據係被告簽名，或又謂係上訴人簽名，理由相互矛盾
；且既認定收據係由被告簽名，而主文又諭知被告無罪，亦有主文與理由矛盾之違法
。另其所謂被告於原審坦承前開收據親自簽名蓋章，原審卷內並無此所引之資料，亦
有證據上理由矛盾。(二)、上訴人並未在系爭支票背書，卷內資料亦僅被告及其胞姊葉
招治曾陳稱上訴人於該支票背面或授權於該支票背面蓋章，然證人龔維智、陳文得、
徐美玉均證稱未見到上訴人於支票上用印背書，對此不利於被告之證據，原判決未說
明不採之理由，有理由不備之違法。(三)、上訴人於提起本件自訴時尚未見過前述之收
據，嗣因另案告發龔維智涉犯偽證罪嫌，龔維智提出答辯時附該收據為證，上訴人始
知有該收據存在。原判決以上訴人瞭解該收據之內容且簽立該收據，推論上訴人有在
系爭支票背書，其推論違反經驗法則及論理法則。(四)、被告於第一審供稱，僅要求上
訴人就信託土地為物上保證人，並未要求上訴人為連帶債務人，且此筆借款係被告與
陳明田及葉招治向林翠瑛借貸。準此，上訴人焉有可能甘冒財產被查封拍賣之危險，
在系爭支票及收據上簽名蓋章，原判決對此未說明，有理由不備之違法。(五)、系爭抵
押權設定契約書上之用印，係被告夥同徐美玉至上訴人家中，以移轉過戶為名盜用印
章於該抵押權設定契約書，已為被告及徐美玉所不否認，原判決僅憑上訴人於原審陳
稱：「被告拿抵押權設定契約書給我，我說你不要騙我，他說不會，我就蓋章了。」
即認上訴人已坦承親自於抵押權設定契約書上簽章，而置被告及徐美玉之供述於不論
，亦屬判決理由不備等語。
惟查原判決以上訴人在第一審之自訴意旨略以：被告乙○○因無自耕農資格，於八十
三年六月間陸續將其向范秀華、姜義和購買之坐落新竹縣北埔鄉○○○段面盆寮小段
二一四、二一五、二一六之一、二三七之十三、二三七之十四、二三七之三、二三七
之一、二一一之六地號等農牧用地之所有權，信託登記於上訴人甲○○名下，上訴人
應被告之要求，於同年七月間交付印鑑證明一紙及便章一顆，由被告持向竹東鎮公所
代上訴人申領自耕能力證明，並辦理所有權移轉登記，該顆便章於同年八月間交還上
訴人。其後被告因急需用款，欲向林翠瑛借款新台幣（下同）一千九百萬元，林翠瑛
乃委由龔維智律師處理該借款事宜，並要求被告提供土地設定二千二百八十萬元之本
金最高限額抵押權，且需被告及該土地所有權人簽發支票，以為債權之擔保，被告因
欲提供葉招治名下坐落於新竹縣北埔鄉○○○段面盆寮小段二三七地號土地及上訴人
名下前揭二一四、二三七之一、二三七之三、二三七之一三、二一六之一地號土地，
供林翠瑛設定抵押權，於八十三年八月間某日中午，突邀上訴人至新竹縣竹東鎮○○
○道牛排館內，要求上訴人蓋章辦理抵押借款，為上訴人所拒，被告即要求終止信託
返還土地，上訴人應允於同年八月底備妥兩份印鑑證明，同年九月初某日傍晚，被告
偕徐美玉至上訴人住處，稱欲辦理移轉登記，上訴人即將印鑑證明書及印鑑章交付被
告，再轉交徐女用印。詎八十四年六月上訴人接獲法院通知，始知被告在發票人陳明
田以新竹市第一信用合作社為付款人，帳號00000000，號碼CCNO.O296628，
票載發票日八十四年一月十二日，面額一千九百萬元之支票 (下稱系爭支票) 背面，
偽造上訴人之背書，並將該支票交給龔維智轉交給林翠瑛，使林翠瑛誤認上訴人有在
該支票背書，被告並利用機會盜蓋上訴人印章於抵押權設定契約書上，而完成最高限
額抵押權之設定。嗣因被告無法清償該借款，八十四年一月十二日前某日，被告到台
北市○○○路○段九十五號二十五樓龔維智之住處，要求延期清償，經龔維智同意，
被告即將系爭支票之發票日改為八十四年四月十二日，並承前概括犯意持其保管上訴
人之印章，在該支票背面，蓋用上訴人之印章，偽造上訴人在該支票之背書，足以生
損害於上訴人、林翠瑛，被告隨即將系爭支票交給龔維智轉交林翠瑛，而行使之，其
後因被告無法清償該借款，林翠瑛向台灣新竹地方法院竹東簡易庭，訴請上訴人給付
前揭票款，始被發現，因認被告涉犯刑法第二百十六條、第二百十條之行使偽造私文
書罪嫌。係以上訴人指訴系爭支票背面印文並非其親自蓋用，亦未授權被告蓋用，且
八十三年十月十二日並未與被告碰面及在支票背書，證人龔維智證稱：取得被告交付
系爭支票時，已蓋妥上訴人之印章，八十四年一月十二日被告要求支票延展到期日時
，亦係自行攜帶印章到龔維智處當場在支票背面背書等情，並提出系爭支票影本及龔
維智之證言筆錄為證。然訊據被告矢口否認有偽造私文書之犯行，辯稱：八十三年十
月初，由伊與葉招治、上訴人以六筆土地設定最高限額二千二百八十萬元之抵押權予
林翠瑛，向其借貸一千九百萬元，於同年月十一日經上訴人同意，向竹東地政事務所
辦妥抵押權設定登記，同年月十二日在該地政事務所附近之壼說八道牛排館，經上訴
人同意而完成支票背書，並無偽造文書之犯行等語。經查上訴人雖指稱其未親自或授
權被告在系爭支票之背面用印背書，亦未在抵押權設定契約書上蓋章。然其於台灣新
竹地方法院竹東簡易庭八十四年度竹簡字第六二號給付票款案件中已自認背書為真正
，嗣於同院八十四年度簡上字第一六０號給付票款案件，始改稱：該背書之印章並非
其所有，乃被告所偽刻等語。前後陳述不一，而所謂偽刻印章之說，並未舉證說明被
告係於何時、何地及如何偽刻其印章，已難憑信。且系爭支票面額高達一千九百萬元
，一般人對此高面額支票上之背書，印象必極深刻，如確未背書，於涉訟時必會堅決
否認，豈會自認其為真正，嗣再改為遭盜刻印章背書之理。上訴人雖亦曾主張系爭抵
押權設定契約書係被告盜用其印章為之，但於原審法院審理時已陳明係其親自於該契
約書上蓋章無訛，是以上訴人上開指訴，尚難採為被告不利之認定。次查上訴人雖指
被告係利用八十三年八、九月間辦理終止信託返還所有土地之機會，盜用其印章，伊
並未於八十三年十月十二日於壼說八道牛排館與被告等人會面蓋用印章於系爭支票背
面等情。然證人即為被告辦理終止信託返還所有土地之代書徐美玉於第一審及原審法
院前審均證稱：曾於八十三年八、九月間，為將信託登記在上訴人名義之土地過戶予
葉招治，而與被告前往上訴人家，當時上訴人有交付印鑑證明，其用印後即將印章返
還上訴人，當日並無蓋用支票之事，八十三年十月十二日上訴人確實有去牛排館，因
其與自訴人及被告並不同桌，所以不知支票背書之事等語。而被告係於八十三年十月
初始向林翠瑛借款，證人即系爭支票之發票人陳明田亦證稱：係於八十三年十月十二
日始將系爭支票送至壼說八道牛排館交予被告等語。是被告自無可能於八十三年八、
九月間，即在系爭支票盜蓋上訴人印章偽造背書。上訴人所指被告於八十三年八、九
月間利用辦理終止信託返還所有土地之機會盜用其印章之說，亦屬無據。上訴人確於
八十三年十月十二日前往新竹縣竹東鎮○○○道牛排館與被告等會面，除徐美玉為前
開證述外，龔維智亦證稱：系爭支票是乙○○、葉招治及上訴人向林翠瑛借錢，才開
支票，由其代收，時間可能是八十三年十月十一日或十二日，地點在竹東地政事務所
附近簡餐店，取得系爭支票發票日是八十四年一月十二日，後來還不出錢，乙○○帶
葉招治、上訴人及陳明田印章，請求延至四月十二日，並在支票背面重複背書，當事
人係在何時背書已記不清楚，收到時已蓋在後面，交付支票時，他們均在場。證人陳
文得證稱：上訴人於八十三年十月十二日，確實有到竹東鎮地政事務所附近之餐廳聚
會，主要談撥款之事，伊將借據寫好，上訴人、葉招治及被告確有蓋章，其並核對身
分證，龔（維智）律師要求上訴人甲○○擔任連帶債務人。葉招治證稱：八十三年十
月十三日伊與被告、上訴人、代書及律師在竹東一家餐廳辦理貸款事宜，陳明田拿一
張支票到餐廳交給被告，支票金額及印章均係在餐廳當著大家的面寫的，伊及上訴人
均將印章拿出來放在桌上，不知係由律師或代書代為蓋用印章背書各等語。彼等陳述
之細節雖稍有不同，但關於上訴人與被告等人會面之時間、地點及所欲處理之事項等
基本陳述均屬一致，自堪採信。上訴人於當天與被告見面時，並簽立收據一紙，該收
據載明提供北埔鄉○○○段面盆寮小段二三七、二三七之一、二三七之三、二三七之
十三、二一六之一、二一四等地號土地向林翠瑛女士借得一千九百萬元，先扣除利息
一百七十一萬元，餘款一千七百十九萬元，現已收受無訛，茲授權龔維智律師作分配
，並載明債務清償日為八十四年一月十二日，註明系爭支票之票號、票面金額、付款
人等事項，由被告、葉招治及上訴人分別簽名其上，有該紙收據附於台灣台北地方法
院檢察署八十六年度偵字第一八六０七號龔維智偽證案卷（影本附原審法院上更(一)卷
第二卷第五十七頁）可稽。上訴人（原判決誤寫為被告）於該案件偵查中檢察官訊問
時，雖否認該紙收據之真正，惟經檢察官令其書寫姓名，與該收據上之簽名核對，發
現運筆手法雷同，應係出自同一人之手筆；上訴人（原判決誤寫為被告）於原審法院
調查審理時亦承認於該收據上親自簽名蓋章等情（原審法院上更(一)卷第一卷第六十六
頁、第二卷第四十二頁（九十二年七月三日審判筆錄）），足見上訴人確於八十三年
十月十二日前往壼說八道牛排館，知曉被告向林翠瑛借款及開立支票擔保之過程，並
簽名於收據之上。雖其同時指稱不瞭解收據內容之真意，然上訴人（原判決誤寫為被
告）自承其受日式教育，讀書到六年級之程度，並非目不識丁之輩，該收據之內容極
為詳盡，上訴人當無在完全不瞭解內容之情形之下，率爾簽名之理。且原審法院於九
十一年五月八日當庭要求上訴人朗讀該紙收據，上訴人於借款金額、利息金額及委任
律師部分均瞭解，是上訴人當日除簽立該紙收據，並於系爭支票背書，足堪認定。上
訴人於上開龔維智偽證案件偵查中，陳稱八十三年十月十二日因在北埔鄉有工作關係
，不可能前往竹東與被告見面。然經檢察官親自到新竹縣北埔鄉訊問上訴人聲請傳喚
之證人陳佳謹、劉一郎、邱武雄、陳廣達、陳國芳、姜榮一等人，原審復傳訊證人陳
家瑾、陳家瑤、陳廣達等人，就此為調查訊問，然綜合彼等之證言，均無法證明上訴
人於八十三年十月十二日中午仍在北埔鄉工作而未前往竹東鎮與被告等人會面。至證
人即上訴人之女陳瑞姜雖於原審證稱：伊於八十三年八月份陪上訴人到牛排館與被告
會面，上訴人並拒絕簽立借據，但簽了一張單子，伊不知單子之內容為何等語。因其
為上訴人之女，證言難免偏頗，且既謂上訴人拒絕簽立借據，又謂其仍簽了一張單子
，不知內容，按諸其當時與上訴人同桌而坐，既知拒絕者為收據，而竟諉稱不知所簽
之單子內容，自屬避重就輕之詞，不足採信。另證人即壼說八道牛排館老闆詹有錦，
證稱：被告與上訴人僅有一次於八十三年農曆七夕前後到其牛排館云云。因其連當時
陪上訴人前往之陳瑞姜都無法確定是否在場，亦不認識被告為何人，加以每日進出該
牛排館之人甚多，記憶難免有誤，該證言亦不足採為被告不利之證明。此外，又查無
證據證明被告有自訴意旨所指之犯行，原審因而撤銷第一審關於此部分科刑之判決，
改判諭知被告無罪，已詳予說明其證據之取捨及論斷之基礎。所為論述，均有卷存資
料可資覆按，從形式上觀察，並無所謂違背法令之情形。按刑事訴訟法第一百六十一
條規定：檢察官就被告犯罪事實，應負舉證責任，並指出證明之方法。於自訴案件自
訴人就被告犯罪事實，亦應負舉證責任。倘其所提出之證據，不足為被告有罪之積極
證明，或其闡明之證明方法，無從說服法官以形成被告有罪之心證，基於無罪推定之
原則，自應為被告無罪判決之諭知。原判決已調查說明上訴人所提出之證據並不足為
被告有罪之積極證明，並綜合卷內訴訟資料，逐一剖析，參互審酌，仍無從獲得被告
有罪之心證，因認不能證明被告犯罪，而為被告無罪之諭知，於法自屬有據。上訴意
旨或就原判決已有調查說明事項，或就原審證據取捨或判斷證據證明力之職權行使，
徒憑己意，漫指其違法，難認係適法上訴第三審之理由。又認定不利於被告之事實，
須依積極證據，苟積極證據不足為不利於被告事實之認定時，即應為有利於被告之認
定，更不必有何有利之證據。原判決已調查說明系爭支票之上訴人背書、抵押權設定
契約書及收據上之上訴人名義，係上訴人所為，而認定被告無偽造文書之犯行，縱被
告於第一審曾說未要求上訴人為連帶債務人，但上訴人既係在上開支票及文件背書、
簽名，則被告是否有為上述要求，與其犯罪是否成立已無關連，原判決未再就此為說
明，亦難指為理由不備。末查上訴意旨(一)所引用原判決理由五(四)所載內容，關於「被
告」於前開偵查案件檢察官訊問時雖否認該紙收據之真正，……。「被告」於原審法
院審理時坦承於前開收據上親自簽名蓋章等情。……「被告」自承其受日式教育，…
…等語。其中所稱「被告」，依原判決所引用之卷內證據資料，以及全判決意旨基此
而認定上訴人當日除簽立該紙收據，並於系爭支票背書等情以觀，該所謂「被告」，
顯係「上訴人（自訴人）」之誤寫，為得以裁定更正之事項，尚與判決理由矛盾之情
形有間，不得執為上訴第三審之理由。本件上訴為違背法律上之程式，應予駁回。
據上論結，應依刑事訴訟法第三百九十五條前段，判決如主文。
中      華      民      國    九十二    年      十      月    二十三    日
                              最高法院刑事第三庭
                                  審判長法官  董  明  霈
                                        法官  林  茂  雄
                                        法官  王  居  財
                                        法官  張  祺  祥
                                        法官  石  木  欽
      右正本證明與原本無異
                                              書  記  官
中      華      民      國    九十二    年      十      月     二十九   日


司法院資訊處製作；財團法人民間司法改革基金會備份。
